【裁判字號】    98,訴,230
【裁判日期】    980731
【裁判案由】    返還不當得利
【裁判全文】
臺灣新竹地方法院民事判決               98年度訴字第230號
原      告  台新國際商業銀行股份有限公司
法定代理人  甲○○
訴訟代理人  丁○○
被      告  有限責任新竹第一信用合作社
法定代理人  丙○○
訴訟代理人  乙○○
上列當事人間返還不當得利事件，本院於民國98年7月7日辯論終
結，判決如下：
    主      文
被告應給付原告新臺幣壹佰零捌萬陸仟貳佰陸拾元，及自民國九
十八年四月二十三日起至清償日止按週年利率百分之五計算之利
息。
訴訟費用由被告負擔。
本判決於原告以新臺幣拾陸萬貳仟零捌拾柒元為被告預供擔保
後，得為假執行。但被告如於假執行程序實施前，以新臺幣壹佰
零捌萬陸仟貳佰陸拾元為原告預供擔保，得免為假執行。
    事實及理由
壹、程序方面：
一、按當事人喪失訴訟能力或法定代理人死亡或其代理權消滅者
    ，訴訟程序在有法定代理人或取得訴訟能力之本人，承受其
    訴訟以前當然停止；又第168條至第172條及前條所定之承受
    訴訟人，於得為承受時，應即為承受之聲明，而聲明承受訴
    訟，應提出書狀於受訴法院，民事訴訟法第170條、第175條
    第1項、第176條分別定有明文。經查，本件原告之法定代理
    人原為蔡孟，嗣於訴訟進行中變更法定代理人為甲○○，
    業據原告提出書狀聲明承受訴訟，並有行政院金融監督管理
    委員會函及台新金控股份有限公司人力資源處通知影本乙份
    附卷可憑，是於法尚無不合，應予准許。
二、次按訴狀送達後，原告不得將原訴變更或追加他訴。但擴張
    或減縮應受判決事項之聲明者，不在此限，民事訴訟法第25
    5條第1項第3款定有明文。本件原告起訴時原係請求：被告
    應給付原告新臺幣（下同）1,086,260元，及自民國95年2月
    14日起至清償日止，按年息百分之5計算之利息；嗣於訴訟
    程序進行中變更訴之聲明為：被告應給付原告1,086,260元
    ，及自起訴狀繕本送達翌日起至清償日止，按年息百分之5
    計算之利息，有本院98年7月7日言詞辯論筆錄可稽，核係屬
    單純減縮應受判決事項之聲明，自應准許。
貳、實體方面：
一、原告主張：
（一）原告竹北分行於94年12月29日接獲鈞院94年12月26日新院
      雲94執舜字第13016號執行命令，囑咐原告竹北分行扣押
      訴外人葉欽源對原告之存款債權，故原告竹北分行搜尋存
      款系統後，將系統中顯示「戶名：葉欽源、身分證字號：
      Ｚ000000000」之存款帳戶內存款，共計1,12 1,820元整予
      以扣押。嗣後原告竹北分行又於95年2月13日接獲鈞院95
      年1月26日新院雲94執舜字第13016號執行命令，准許該執
      行案件之債權人即被告有限責任新竹第一信用合作社向原
      告竹北分行收取上開扣押金額，因此原告即以天母分行名
      義簽發受款人為被告，金額為1,120,776元之支票乙紙，
      並檢送法院。詎料原告竹北分行於95年5月8日接獲訴外人
      葉欽源為法定代理人之竹北天后宮管理委員會（後變更當
      事人主體為竹北天后宮）對原告竹北分行起訴之起訴狀，
      主張前開存款中1,086,260元為其所有，後經鈞院96年度
      訴更一字第2號審理在案，並判決原告竹北分行敗訴確定
      ，原告即按判決結果給付1,086,260元暨其利息予竹北天
      后宮。
（二）由於鈞院96年度訴更一字第2號判決就訴訟標的法律關係
      所生之請求權基礎存在與否已一併審酌，且雙方當事人於
      該審程序中業已就此爭點竭力攻防。上開判決既已認定消
      費寄託關係係存在於原告與竹北天后宮之間，且雙方當事
      人就此一判決結果亦無爭議，故此一法律關係即告確定，
      該法律關係既已脫離渾沌不明之狀態，則於本訴即無再次
      確認此法律關係之利益。又前審兩造對於判決結果既已無
      爭議，且無其他撤銷之事由，雙方當事人並已依該判決為
      履行，為維持法秩序之安定，就前審判決結果應無爭執之
      餘地，是應認定系爭存款為竹北天后宮所有。
（三）按「無法律上之原因而受利益，致他人受損害者，應返還
      其利益。雖有法律上之原因，而其後已不存在者，亦同」
      民法第179條定有明文；又按「就債務人對於第三人之金
      錢債權為執行時，執行法院應發扣押命令禁止債務人收取
      或為其他處分，並禁止第三人向債務人清償」，強制執行
      法第115條第1項亦有明定。惟前揭強制執行法第115條第1
      項所定之執行標的為「『債務人』對於第三人之金錢債權
      」，是以須屬於「債務人」之權利方得作為執行標的，倘
      若所執行之標的非現實存在，或並非屬於該執行債務人所
      有之權利，則該第三人自得拒絕給付，倘第三人因錯誤而
      給付者，因該第三人並非對執行標的有債權卻將對他人之
      財產誤為執行以清償債務人對執行債權人之債務，則受領
      人即執行債權人即非有法律上之原因而受領，不惟該執行
      債務人之債務並不因而消滅，該第三人自得依據不當得利
      之法律關係，請求受領人即執行債權人返還其所受領之利
      益。本件原告竹北分行接獲鈞院94年12月26日新院雲94執
      舜字第13016號執行命令，命扣押訴外人葉欽源對原告之
      存款債權，惟原告竹北分行誤將屬訴外人竹北天后宮之存
      款中1,086,260元扣押，並依鈞院95年1月26日新院雲94執
      舜字第13016號執行命令以天母分行名義簽發受款人為被
      告，金額為1,120,776元之支票乙紙並檢送鈞院。由上觀
      之，前述本院94年12月26日新院雲94執舜字第13016號強
      制執行事件之執行債務人為葉欽源，惟原告將訴外人竹北
      天后宮之存款給付予被告，被告所受領之金錢乃非屬於其
      債務人葉欽源所有之權利，因此原告主張被告受領上開款
      項乃屬無法律上之原因而受利益，並致原告受有損害，被
      告應返還其受領之款項。
（四）茲就原告與被告間構成不當得利之情形說明如下：
    １一方受有利益：
      原告誤將訴外人竹北天后宮於原告之存款1,086,260元給
      付予被告，惟查該存款並非訴外人葉欽源所有，是以被告
      對於訴外人葉欽源之債權並未因該執行命令而受償，因此
      被告顯受有1,086,260元之利益，是故被告確有受有利益
      之事實。
    ２他方受有損害：原告原為履行返還消費寄託物之目的而將
      1,086,260元給付予被告，詎料經鈞院96年度訴更一字第2
      號判決該存款為竹北天后宮所有，是以原告前揭為履行返
      還消費寄託物之行為顯對訴外人竹北天后宮不生效力，致
      使原告須另按判決結果再行給付1,086,260元暨其利息予
      竹北天后宮，是故原告確實受有損害。
    ３受利益與受損害間有損益變動關條：
      原告所受損害1,086,260元由被告取得，故被告所受利益
      與原告所受損害間有損益變動關係。
    ４無法律上原因關係：原告給付予被告之存款，其中1,086,
      260元業經鈞院96年度訴更一字第2號判決確認為訴外人竹
      北天后宮之存款，自與被告當時據以執行之執行命令上之
      債務人不符，是以被告收取非屬葉欽源對原告之存款債權
      並無法律上之原因。
（五）利益返還之範圍：依民法第182條第2項之規定，被告應返
      還所受利益1,086,260元，及自起訴狀繕本送達翌日（即9
      8年4月23日）起至清償日止，按年息百分之5計算之利息
      予原告。
（六）為此聲明：
    １被告應給付原告1,086,260元，及自起訴狀繕本送達翌日
      （即98年4月23日）起至清償日止，按年息百分之5計算之
      利息。
    ２訴訟費用由被告負擔。
    ３請准原告供擔保後宣告假執行。
二、被告則以：
（一）查訴外人葉欽源積欠被告6,567,561元，及自84年8月1日
      起之利息尚未清償，此有鈞院84年11月9日新院丁執武105
      7字第55167號債權憑證1件足稽。被告向國稅局申請葉欽
      源之93年度綜合所得稅各類所得資料清單，發現葉欽源對
      於原告有存款債權可供收取，乃於94年12月22日向鈞院民
      事執行處聲請就葉欽源對於原告之存款債權實施強制執行
      。鈞院民事執行處於94年12月26日以新院雲94執舜字第13
      016號執行命令，諭命原告於上開債權範圍內將葉欽源對
      於原告之存款債權予以扣押，原告於接獲上開命令後，旋
      即向鈞院民事執行處陳報已扣押葉欽源之存款1,086,260
      元，鈞院民事執行處於95年1月26日以新院雲94執舜字第1
      3016號執行命令准許被告收取上開金額，原告即依上開執
      行命令將1,086,260元如數交由被告收取。足見原告於交
      付上開存款金額予被告時，無論於法律上或原告主觀上，
      均認該存款金額為葉欽源個人所有，至為明灼，原告主張
      其當時之付款係出於錯誤，容無理由。
（二）原告雖以鈞院96年度訴更一字第2號民事確定判決，主張
      上開存款債權應屬訴外人竹北天后宮所有，惟查，該確定
      判決之當事人係原告與訴外人竹北天后宮，依民事訴訟法
      第401條第1項反面解釋，對於被告並無實體既判力，本件
      自不受其拘束。又國稅局所出具關於葉欽源93年度綜合所
      得稅各類所得資料清單係公文書，依民事訴訟法第355條
      第1項規定應推定其為真正，上開確定判決就此部分未置
      一詞，遽認上開存款債權應屬竹北天后宮所有，顯有違誤
      。另有關存款債權之利息係歸葉欽源所有乙節，竹北天后
      宮及原告均不爭執，並有扣繳憑單為證，利息既歸葉欽源
      所有，本金自應亦屬葉欽源所有，惟該確定判決竟認利息
      應歸葉欽源所有，本金則另歸竹北天后宮所有，其違情悖
      理與矛盾不一，不言可諭。再者，該確定判決於審理期間
      並未告知葉欽源及被告參加訴訟，其程序亦有未洽。足見
      原告依該確定判決主張上開存款債權應屬竹北天后宮所有
      ，並無理由。
（三）按借名登記之無名契約，在性質上應與委任契約同視，除
      契約內容另有約定外，自可類推適用民法上有關委任契約
      之相關規定，最高法院著有94年臺上字第653號判決可循
      。又當事人之任何一方，得隨時終止委任契約，民法第54
      9條第1項雖有明文，惟依其反面解釋，委任契約未經任何
      一方當事人聲明終止以前，其契約關係即應存在。本件縱
      認竹北天后宮係以葉欽源之名義開立存款帳戶並存入金額
      （被告否認之），至多僅能認為竹北天后宮與葉欽源間存
      有借名登記之無名契約關係而已，然於竹北天后宮尚未向
      葉欽源聲明終止借名登記契約以前，其借名登記契約即應
      存在，則該存款債權之處分權於法律上自應歸屬於葉欽源
      所有。被告於95年2月17日收取該存款債權時，竹北天后
      宮既未向葉欽源聲明終止借名登記契約，被告收取該存款
      債權即屬於法有據，並無任何不當得利之可言。原告主張
      被告受領該存款係屬不當得利，殊無理由。
（四）末按，不當得利為無法律上之原因而受利益，致他人受損
      害者，應返還其利益之謂，故受利益之一方，其受利益必
      須無法律上原因，且致他人受損害，而受利益與損害間須
      有因果關係，不當得利始能成立。被告雖然因鈞院95年1
      月26日新院雲94執舜字第13016號執行命令而向原告收取
      1,086,260元，進而獲得債務之清償，惟被告收取上開存
      款係依法院之執行命令，原告亦係依其專業判斷結果認定
      上開存款係屬葉欽源所有而自行給付予被告，足見被告收
      取上開存款並非無法律上原因，且對原告亦未造成任何損
      害。其後，原告因與竹北天后宮涉訟並遭致敗訴判決確定
      ，而必須返還1,086,260元，惟原告之受有損害係因判決
      之結果，並非係因被告收取債權而造成損益變動之結果，
      足見二者間顯然並無不法利益變動之相當因果關係存在，
      至為明灼。故原告主張被告收取上開存款係屬不當得利，
      亦無理由。
（五）答辯聲明：
    １原告之訴及假執行之聲請均駁回。
    ２訴訟費用由原告負擔。
    ３如受不利益之判決，請准供擔保免為假執行。
三、本院之判斷：
（一）原告主張原告竹北分行於94年12月29日接獲本院94年12月
      26日新院雲94執舜字第13016號執行命令，囑咐原告竹北
      分行扣押訴外人葉欽源對原告之存款債權，故原告竹北分
      行搜尋存款系統後，將系統中顯示「戶名：葉欽源、身分
      證字號：Ｚ000000000」之存款帳戶內存款，共計1,121,82
      0元整予以扣押。嗣後原告竹北分行又於95年2月13日接獲
      本院95年1月26日新院雲94執舜字第13016號執行命令，准
      許該執行案件之債權人即被告向原告竹北分行收取上開扣
      押金額，因此原告即以天母分行名義簽發受款人為被告，
      金額為1,120,776元之支票乙紙，並檢送法院，前述支票
      已經被告收取兌現等事實，為被告所不爭執，並有本院94
      年12月26日新院雲94執舜字第13016號執行命令、台新國
      際商業銀行台新作集字第9416556號函、95年1月26日新院
      雲94執舜字第13016號執行命令、原告天母分行簽發受款
      人為被告面額為1,120,776元之支票乙紙等影本在卷可參
      ，堪認原告上開主張為真實。原告另又主張其竹北分行於
      95年5月8日接獲訴外人葉欽源為法定代理人之竹北天后宮
      管理委員會（後變更當事人主體為竹北天后宮）對原告竹
      北分行起訴之起訴狀，主張前開存款中1,086,260元為其
      所有，後經本院96年度訴更一字第2號審理在案，並判決
      原告竹北分行敗訴確定，原告即按判決結果給付1,086,26
      0元暨其利息予竹北天后宮等事實，亦為被告所不爭執，
      並有原告提出之起訴狀、本院96年度訴更一字第2號判決
      、收受證明書等影本在卷可參，則原告此部分主張自亦堪
      信為真實。
（二）次查，訴外人竹北天后宮於87年間委由主任管理委員葉欽
      源指派會計申請開戶時，原欲以「竹北天后宮管理委員會
      」名義開戶，因原告之承辦人員表示需要管理委員會之統
      一編號申請登記證明等文件始可開戶，該名會計未攜帶相
      關證明資料，身上僅有竹北天后宮管理委員會之章及葉欽
      源個人之身分證、印章，為免往返奔波，乃以訴外人葉欽
      源名義開戶便宜行事，惟為使訴外人葉欽源方便管理財產
      ，應訴外人葉欽源之要求，在帳號00000000000000號活期
      存摺封面、存單號碼ZC0000000號、ZA0000000號、ZC0000
      000號、ZC0000000號等存款存單上加註「竹北天后宮」或
      「天后宮」字樣，上開款項之帳戶或存單（即包含存單號
      碼ZA0000000號、ZA0000000號、ZA0000000號、ZC0000000
      號等存款存單），則均約定以「竹北天后宮管理委員會」
      及「主任委員葉欽源」等印章為往來印鑑，是竹北天后宮
      以管理委員會名義開戶不成，乃與原告約定以訴外人葉欽
      源名義開戶，且以「竹北天后宮管理委員會」及「主任委
      員葉欽源」等印章為雙方往來印鑑，原告為區隔竹北天后
      宮與訴外人葉欽源之不同，另同意在存摺或部分存單上加
      註「竹北天后宮」或「天后宮」字樣，即形式上固以葉欽
      源為存款名義人，但實際上竹北天后宮始為消費寄託之契
      約當事人等情，業據本院96年度訴更一字第2號判決認定
      在案，復經本院調卷核閱屬實。
（三）第按「就債務人對於第三人之金錢債權為執行時，執行法
      院應發扣押命令禁止債務人收取或為其他處分，並禁止第
      三人向債務人清償；前項情形，執行法院得詢問債權人意
      見，以命令許債權人收取，或將該債權移轉於債權人」、
      「第三人不承認債務人之債權或其他財產權之存在，或於
      數額有爭議或有其他得對抗債務人請求之事由時，應於接
      受執行法院命令後10日內，提出書狀，向執行法院聲明異
      議」，強制執行法第115條第1項、第2項前段、第119條第
      1項亦均有明定。故第三人接受法院命令後，不於10日內
      為聲明異議，可視為承認該命令所載債務人之債權。惟債
      務人原無債權或數額不符時，第三人怠於聲明異議，法院
      命令之效果仍無由發生（最高法院71年度臺上字第3056號
      判決意旨參照）。查本件原告前接獲本院94年12月26日新
      院雲94執舜字第13016號執行命令，囑咐原告竹北分行扣
      押訴外人葉欽源對原告之存款債權，原告乃依據該扣押命
      令將實際上為竹北天后宮所有之存款債權誤為葉欽源之存
      款而予以扣押，嗣後並依據本院95年1月26日新院雲94執
      舜字第13016號執行命令，將該已經扣押屬於竹北天后宮
      所有之存款以簽發支票方式，繳交本院民事執行處，用以
      清償被告之債務人葉欽源之債務，惟揆諸上開說明，原告
      並非本院94年度執舜字第13016號強制執行事件之執行債
      務人葉欽源之債務人，該強制執行事件之執行債務人葉欽
      源亦未對於原告有何金錢債權存在，原告雖未向本院聲明
      異議，惟稽諸上開最高法院判決意旨，上開執行命令之效
      果無由發生，是被告辯稱：竹北天后宮與葉欽源係借名登
      記關係，竹北天后宮既未向葉欽源聲明終止借名登記契約
      ，該存款金額為葉欽源個人所有云云，要不足採。
（四）按民法第179條規定不當得利之成立要件，必須無法律上
      之原因而受利益，致他人受損害，且該受利益與受損害之
      間應有因果關係存在。查原告竹北分行於95年2月13日接
      獲本院95年1月26日新院雲94執舜字第13016號執行命令，
      准許被告向其收取債務人葉欽源存款債權之執行命令後，
      即將名義上為葉欽源，實際上為竹北天后宮所有帳戶內之
      存款，簽發以被告為受款人、金額為1,120,776元之支票
      乙紙寄交予被告，惟葉欽源對於原告並無存款債權存在，
      上開執行命令之效果即無由發生，已如前述，則被告依上
      開執行命令向原告竹北分行收取1,120,776元，以抵償債
      務人葉欽源所欠債務，其中之1,086,260元既經判決確定
      為竹北天后宮所有，被告受領此部分之金額即屬為無法律
      上之原因，而被告所獲葉欽源債務清償之利益與原告所受
      之金錢損害，係基於同一收取命令之原因事實，即有因果
      關係存在，原告自得依不當得利之法律關係請求被告返還
      其所受利益。
（五）按受領人於受領時知無法律上之原因或其後知之者，應將
      受領時所得之利益或知無法律上之原因時所現存之利益，
      附加利息，一併償還，為民法第182條第2項前段所明定，
      此係課予惡意受領人附加利息返還不當得利之責任，此項
      附加之利息應自受領時或知無法律上之原因時起算，與民
      法第233條規定法定遲延利息所不同（最高法院72年度臺
      上字第2473號判決參照）；次按應付利息之債務，其利率
      未經約定，亦無法律可據者，週年利率為百分之5，民法
      第203條定有明文。本件原告並未於起訴前催告被告返還
      不當得利，且被告係屬受領後始知不當得利之事實，為原
      告所不爭執，被告應於收受起訴狀繕本後始知悉其所受領
      款項中之1,086,260元業經本院以96年度訴更一字第2號判
      決認定屬竹北天后宮所有，而屬事後知無法律上之原因，
      故原告請求被告返還1,086,260元及自起訴狀繕本送達翌
      日即98年4月23日起至清償日止，按年息百分之5計算之利
      息，自屬有據。
四、從而，原告依民法第179條之規定，請求被告給付1,086,260
    元及自起訴狀繕本送達翌日即98年4月23日起至清償日止，
    按年息百分之5計算之利息，為有理由，應予准許。
五、兩造陳明願供擔保請為宣告假執行或免為假執行，經核均與
    規定相符，爰分別酌定相當之擔保金額予以宣告。
六、本件事證已臻明確，兩造其餘主張及攻擊防禦方法與證據，
    經本院斟酌後，與本件判決結果已不生影響，故不一一論列
    ，附此敘明。
據上論結，本件原告之訴為有理由，依民事訴訟法第78條、第39
0條第2項、第392條，判決如主文。
中    華    民    國    98    年    7    月     31    日
                  民事第一庭  法  官  吳靜怡
以上正本證明與原本無異
如對本判決上訴，須於判決送達後20日內向本院提出上訴狀
中    華    民    國    98    年    7     月    31    日
                              書記官  馮玉玲


司法院資訊處製作；財團法人民間司法改革基金會備份。
